【裁判字號】    89,上訴,1410
【裁判日期】    890317
【裁判案由】    組織犯罪防制條例等
【裁判全文】
臺灣高等法院刑事判決                          八十九年度上訴字第一四一號
    上  訴  人
    即  被  告  薛圳雄原名戊.
    選任辯護人  曹肇揆
右上訴人因組織犯罪防制條例等案件，不服臺灣臺北地方法院八十八年度訴緝字第一
九九號，中華民國八十九年三月十七日第一審判決（起訴案號：臺灣臺北地方法院檢
察署八十六年度偵字第四八四一號、第五一五○號、第五七○二號、第五七八八號、
第五八七三號、第八○一二號、第一二二二七號）提起上訴，本院判決如左：
    主  文
上訴駁回。
    事  實
一、薛圳雄（原名戊○○，綽號「貓仔」）前曾因犯賭博罪，經臺灣臺北地方法院於
    民國（下同）七十六年十二月二十三日判處罰金一千元，於七十七年二月七日繳
    清罰金執行完畢；又因犯賭博罪，經同法院於七十八年十月三十日判處罰金一千
    元，於七十八年十二月五日繳清罰金執行完畢；再因犯賭博罪，經同法院於七十
    九年二月二十六日判處罰金二百元，於七十九年五月三十日繳清罰金執行完畢（
    均未構成累犯）仍不知悛悔。明知徐明戰於民國（下同）八十三年間加入「天道
    盟」犯罪組織後，自任會長（綽號「阿明」，業經臺灣臺台東地方法院判決確定
    ），組成之「天道盟環南會」係犯罪組織，猶參與該組織成為會員，平日與徐明
    戰率領該會成員綽號「阿雄」之詹德雄、綽號「阿麟仔」之圍政麟（通緝中）、
    綽號「阿偉」之己○○、綽號「阿民」之甲○○、綽號「柱仔」之丁○○、綽號
    「奧迪」之詹寬仁、綽號「空仔」之湯順政、綽號「阿發」之洪生發、綽號「小
    林仔」之林進通、綽號「阿八」之郭志忠、綽號「老牛」之洪錦龍、綽號「課仔
    或扣仔」之乙○○（通緝中）、綽號「歹場」之丙○○（詹寬仁、洪生發、林進
    通、洪錦龍、丙○○目前由最高法院審理尚未確定；詹德雄、丁○○、郭志忠、
    湯順政部分業經判決確定）及姓名、年籍不詳綽號「諒仔」、「海場」、「雞仔
    」、「樹仔」、「長腳」、「羅三」、「俊雄」等二十餘人，平日以台北市萬華
    區為其不法勢力範圍，從事職業賭場之經營等不法行為，並在台北市○○街三十
    五巷六十號、台北市○○街六十七巷二十一號等地設有宿舍或集體群居，係具有
    內部管理結構，而具集團性及脅迫性、暴力性之犯罪組織。
二、戊○○與徐明戰、圍政麟、己○○、甲○○、丁○○、詹寬仁、湯順政、洪生發
    、林進通、郭志忠、洪錦龍、乙○○、丙○○、李勝源，及綽號「諒仔」、「海
    場」、「雞仔」、「樹仔」、「長腳」等成年人，共同意圖營利，基於犯意之聯
    絡及概括之犯意，共同自八十四年一月間起，於每日上午約六、七時許，至當日
    上午約十時許，在台北市○○○路環南市場空地，經營流動性擲骰子（俗稱十八
    ）職業賭場，由徐明戰主事並指示戊○○、圍政麟、己○○在現場主持，負責計
    帳及收款工作；再由甲○○、丁○○、詹寬仁、湯順政、洪生發、林進通、郭志
    忠、洪錦龍、乙○○、丙○○、李勝源（自八十二年十二月開始，至八十五年中
    旬止），及綽號「諒仔」、「海場」、「雞仔」、「樹仔」、「長腳」等人輪流
    在現場把風，以骰子為賭博工具，以所拿點數大小比輸贏，聚集該市場內之攤商
    等不特定人賭博財物；並約定由賭客彼此輪流做莊，再由徐明戰以賭客每贏新台
    幣（下同）一千元抽頭五十元之方式抽頭營利，每日約可抽頭十餘萬元不等。再
    俟每日賭場結束結帳後，即由戊○○發放五百元至一千餘元不等工資予把風或幫
    忙之詹德雄等人，餘款再由圍政麟、己○○轉交徐明戰。
三、嗣於八十六年二月十七日下午二時分許，經警持檢察官所簽發之搜索票，先在台
    北市○○街六十七巷二十一號四樓緝獲丁○○、詹寬仁，並查獲安非他命乙包、
    環南市場骰子賭場抽頭金一萬一千五百元、賭場發放工資紀錄二張、及供暴力圍
    勢之木棍五支等物；又於台北市○○街三十五巷六十號緝獲詹德雄、甲○○、洪
    生發，並查獲債務統計表一張。
四、案經台北市政府警察局刑事警察大隊報告臺灣臺北地方法院檢察署檢察官偵查起
    訴。
    理  由
一、訊據被告薛圳雄（原名戊○○）矢口否認有參與環南會組織及在環南市場賭博財
    物等犯行，辯稱：因甲○○曾向伊借款不成而挾怨報復，誣指伊犯罪云云。惟查
    ：
  (一)「天道盟環南會」前身係環河市場組合狀態，於六十四年間環南市場興建完成後
    ，由原鄭州路底之雞鴨市場等攤販遷入，因制度規劃不良，使原市場內之不良份
    子（以黃○生為首）即乘隙隨市場之遷移而將勢力引入而成立，其後該環南會首
    要份子黃○生、施○義二人相繼死亡後，雖成散沙狀態，成員人數不定，惟該組
    織成員與「會社尾幫份子」仍有重疊，目前仍由邱○忠（崁忠）、徐○戰（阿明
    ）二人接掌，在該市場周圍內活動。該「天道盟環南會」組織幕後操縱者為「天
    道盟不倒會」，其活動範圍以環河南路二段環南市場及環南家禽市場為主，其活
    動內容則以在市場內經營職業性賭場，強邀攤販業者聚賭抽頭圖利，並強迫收取
    規費，作為該組織主要經濟來源，此有內政部警政署八十六年六月二十一日警
    署刑檢字第五三四五七號函及天道盟萬華環南會成員組織表在卷可參。由是可知
    ，「天道盟環南會」其組織規模及成員份子人數雖不若其他著名大幫派，惟其仍
    具有內部管理結構，其成員所從事之活動內容亦具有違法性及集團性、常習性、
    脅迫性、暴力性，屬犯罪組織應堪認定。
  (二)徐明戰於環南市場經營流動賭場，由「貓仔」主持，負責收錢及發放工資予現場
    把風者，賭債亦由「貓仔」催討等情，迭據同案被告甲○○、乙○○、丙○○、
    丁○○、洪錦龍、李勝源、林進通、己○○、湯順政、洪生發、郭志忠於警訊及
    偵審中供述甚詳；另案被告徐明戰更明確供稱：... 這賭場（指環南市場流動賭
    場）算我與貓仔共營；... 阿雄（詹德雄）、老牛（洪錦龍）、歹場、課仔、柱
    仔、阿民、阿偉、阿發、小林、空仔非環南公司，是幫忙探頭，都是跟貓仔談；
    ... 有幫忙即可領錢」等語（見八十六年度偵字第四八四一號偵查卷第二卷第一
    五頁），是綽號「貓仔」者為環南市場流動賭場現場主持及會計者之事實明確。
    次查，本案卷內筆錄關於「貓仔」尚有「阿貓」之記載。惟據證人甲○○於警訊
    中供稱：（問：綽號「貓仔」的真實姓名、住址？），綽號「貓仔」真實姓名是
    戊○○，影印口卡片這位無訛云云（見八十六年度偵字第四八四一號第三卷第一
    一七頁背）；在檢察官偵查中仍堅稱：（問：綽號「貓仔」戊○○在場內作何事
    ？），他在裡面作會計等語（見同上卷第一三四頁）。證人湯順政於警訊中供稱
    ：（問：提示戊○○綽號「貓仔」口卡相當片，是否為天道盟環南會聚合之一，
    也負責討回賭場賭債？），是的，他在賭場內負責主持、抽頭、管帳目、發工薪
    及討債；（問：你在環南市場內賭場任職把風工作期間，薪水是否就是戊○○領
    取的？），是的，戊○○就是綽號「貓仔」男子云云（見同上卷）。證人丁○○
    於警訊中供陳：（問：賭客賭輸所簽具支票及現金是何人在催討？），是戊○○
    綽號貓仔及己○○綽號阿偉等語（見同上卷第一二九頁）。證人林進通供證：市
    場錢由「貓仔」戊○○發云云（見八十六年度偵字第四八四一號第一卷第三六五
    頁）。證人丙○○證稱：（你何去環南市場？），八十四年七、八月，我是通緝
    被抓，我去那邊幫忙買東西，是「阿貓」戊○○叫我去買的等語（見八十六年度
    訴字第一三三五號第二一五頁）。另證人即負責調查此案之臺北市政府警察局偵
    四隊小隊長姜榮壽亦在原審到庭證稱：透過各種關係得知「貓仔」即戊○○，其
    他被告亦為此指證云云（見原審卷第一九三頁）。該等證人所為之證言均相符合
    ，復有查獲之賭場抽頭金一萬一千五百元、賭場發放工資紀錄、債務統計表等物
    扣案可稽，其等所指參加環南會、主持賭場、發放賭場薪資之「貓仔」就是被告
    戊○○，自無庸置疑。雖另案被告徐明戰及同案被告己○○、甲○○、詹寬仁於
    原法院調查時改稱：在賭場所見之人非在庭之戊○○，而係「阿貓」云云（見原
    審卷第一六一頁、第一六二頁、第一七七頁），核與前開證人之供述並不一致，
    依案重初供之理論，應以證人甲○○、湯順政、林進通、丙○○警訊、檢察官偵
    查所供較為可信，其等在原法院翻異前供，應係事後迴護被告之詞，委無足採。
  (三)同案被告己○○又供稱：「八十四年透過阿俊介紹加入天道盟環南會，只要徐見
    面認為可以就可以加入，徐在東園街三五巷五八、六十號及東園街六七巷二一號
    四樓租二個地方供成員居住，均稱為環南宿舍，：，經濟來員以經營流動性賭場
    ，：：收入均交由徐」等語（見八十六年度偵字第四八四一號偵查卷第一卷第七
    七頁）、同案被告詹寬仁供稱：住東園街，應訊者均是環南會成員等語（見前揭
    偵查卷第一卷第一九四頁）、同案被告乙○○供稱：天道盟環南會成員約三十人
    ，包含戊○○等語（見八十六年度偵字第五七０二號偵查卷第六頁）、同案被告
    甲○○供稱：環南會會長為徐明戰等語（見八十六年度偵第八０一二號偵查卷第
    七頁），可知環南會確由另案被告徐明戰所主持，且為同案被告所知悉。此外，
    環南會組織有分工情形，亦有工資發放系統，而該組織有經常性聚合地點，亦有
    舖位供成員居住，凡此均與一般臨時性組合不同，益徵天道盟環南會組織確實存
    在於環南市場。被告所辯：因甲○○曾向伊借款不成而挾怨報復，誣指伊犯罪乙
    節，應係臨訟卸責之詞，不足採信。
  (四)綜上各節所述，被告薛圳雄事證明確，其犯行洵堪認定。
二、按組織犯罪防制條例第三條第一項後段所謂「參與者」，其處罰在於該結社之危
    害社會法益，是凡參加以犯罪為宗旨或以從事犯罪活動，具有集團性、常習性及
    脅迫性或暴力性之組織，其一經參加犯罪即屬成立，在未經自首或有其他事實證
    明其確已脫離該組織前，其違法情形仍繼續存在，而屬行為繼續之繼續犯。至所
    謂繼續犯，係以一個行為持續地侵害一個法益，其特性僅屬一個行為，不過其不
    法狀態，係在持續狀態中而言（參見最高法院七十一年度臺上自第一○二七號判
    例），換言之，繼續犯係以單一之犯意，繼續進行同一犯罪，在未完成其犯罪前
    ，其各個舉動不過為犯罪行為之一部分，且被害法益亦屬同一，當然成立一罪（
    最高法院七十四年度臺上字第一○五六號判例參照），而組織犯罪防制條例上開
    規定，即屬繼續犯之態樣，是凡參加犯罪組織者，除有終止與該組織間關係之事
    實發生外，均有該條規定之適用。核被告關於犯罪事實第一項部分所為，係犯組
    織犯罪防制條例第三條第一項後段之罪。就犯罪事實第二項部分所為，係犯刑法
    第二百六十八條意圖營利聚眾賭博罪；就上開犯罪事實第二項部分，被告與原審
    同案被告丁○○、郭志忠、己○○、詹寬仁、湯順政、詹德雄、林進通、丙○○
   ，及另案被告徐明戰暨其他姓名、年籍不詳綽號「諒仔」、「海場」、「雞仔」
    、「樹仔」、「長腳」、「羅三」、「俊雄」等二十餘名「天道盟環南會」成員
    間，有犯意聯絡與行為分擔，應論以共同正犯。又就犯罪事實第二項、被告先後
    多次犯行，時間緊接，觸犯之犯罪構成要件相同，顯係基於概括犯意為之，應依
    連續犯規定論處，並加重其刑。至被告所犯關於犯罪事實第一項部分之組織犯罪
    防制條例第三條第一項後段之罪與其等關於犯罪事實第二項部分所犯刑法第二百
    六十八條之罪，其間有方法結果之牽連犯關係，應從一重之組織犯罪防制條例第
    三條第一項後段之罪處斷，並依該條例第五條規定加重其刑至二分之一。再查，
    起訴書雖認被告關於犯罪事實第一項部分所為係犯組織犯罪防制條例第三條第一
    項前段罪嫌云云。惟查，環南會會長乃徐明戰，為同案被告甲○○供述在卷（見
    八十六年度偵字第八０一二號偵查卷第七頁）；同案被告丙○○供稱伊於八十四
    年八月投靠徐明戰（見八十六年度偵字第五七０二號偵查卷第一一頁）。
    同案被告甲○○、乙○○、丙○○、丁○○、洪錦龍、林進通、己○○、洪順政
    、洪生發、李勝源、郭志忠亦均供稱「貓仔」負責會計事務等語。凡此均可得見
    環南會係另案被告徐明戰所主持。本案又查無其他證據可佐被告與另案被告徐明
    戰有共同主持環南會之事實，故此部分主持環南會犯罪組織之事實尚乏積極證據
    可證明，公訴人之起訴法條應予變更。
三、原法院基此適用組織犯罪防制條例第三條第一項後段、第三項前段、第五條，刑
    法第十一條前段、第二十八條、第五十六條、第二百六十八條、第五十五條、第
    三十八條第一項第二款、第三款，罰金罰鍰提高標準條例第一條前段之規定，並
    審酌被告戊○○之素行、品行、犯罪之動機、目的、手段，並斟酌其負責環南賭
    場之現場主持及會計事務，所為行為分擔異於其餘之把風者，及否認犯罪之態度
    等一切情狀，量處有期徒刑一年。並以被告犯組織犯罪防制條例第三條第一項後
    段之罪，依同條第三項前段之規定，應於刑之執行完畢獲赦免後，令入勞動場所
    強制工作三年。復敘明查獲之抽頭金一萬一千五百元、賭場發放工資紀錄二張、
    木棍五支、債務統計表一張等物，均為被告與共犯間所有且供犯罪所用之物或犯
    罪所得之物，均應依法宣告沒收。至另扣案之安非他命一包（淨重○‧○二公克
    ）雖於案件內查獲，且為違禁物，但無法證明為被告所有，則既無違反毒品危害
    防制條例之主刑存在，檢察官亦未於起訴時一併請求沒收，故此扣案物品即不為
    沒收之諭知。其認定事實、適用法律及量處刑期均為妥適。被告之上訴意旨空言
    否認犯罪，並無理由，應予駁回。
四、據上論斷，應依刑事訴訟法第三百六十八條，判決如主文。
本案經檢察官柯晴男到庭執行職務。
中      華      民      國    八十九    年     十一     月    二十三    日
                              臺灣高等法院刑事第十二庭
                                  審判長法  官  劉  景  星
                                        法  官  陳  志  洋
                                        法  官  陳  博  志
右正本證明與原本無異。
如不服本判決應於收受送達後十日內向本院提出上訴書狀，其未敘述上訴之理由者並
得於提起上訴後十日內向本院補提理由書（均須按他造當事人之人數附繕本）。
                                        書記官  陳  嘉  文
中    華    民    國    八十九    年    十一        月     二十七       日
附錄本判決論罪科刑法條：
組織犯罪防制條例第三條
發起、主持、操縱或指揮犯罪組織者，處三年以上十年以下有期徒刑，得併科新臺幣
一億元以下之罰金；參與者，處六個月以上五年以下有期徒刑，併科新臺幣一千萬元
以下罰金。
刑法第二百六十八條
意圖營利，供給賭博場所或聚眾賭博者，處三年以下有期徒刑，得併科三千元以下罰
金。


司法院資訊處製作；財團法人民間司法改革基金會備份。
